臺灣高雄地方法院民事判決　　　　　　 93年度重訴字第600號
原　　　告　丁○○○
訴訟代理人　王仁聰律師
複代理人　　林維毅律師
被　　　告　乙○○
被　　　告　庚○○○
訴訟代理人　己○○
上列二被告
訴訟代理人　鄭銘仁律師
複代理人　　范仲良律師
當事人間請求不當得利事件，本院於民國94年6月14日言詞辯論
終結，判決如下：
    主　文
原告之訴及假執行之聲請均駁回。
訴訟費用由原告負擔。
　　事實及理由
一、按訴狀送達後，原告不得將原訴變更或追加他訴，但擴張或
    減縮應受判決事項之聲明者，不在此限，民事訴訟法第255
    條第1項本文及第3款定有明文。原告原起訴請求被告各給付
    其新台幣（下同）396 萬300 元及自起訴狀繕本送達翌日起
    至清償日止，按年息5%計算之利息，嗣於訴狀送達後，變更
    其請求之本金額度為被告應各給付312 萬4,953 元，核屬減
    縮應受判決事項之聲明，於法並無不合，應予准許。
二、原告主張：伊所有坐落高雄市○○區○○段2 小段1456地號
    土地上（下稱系爭土地，已於民國93年10月21日將應有部分
    860/1720、854/1720分別出賣予訴外人許貴仁、許貴華），
    存有被告二人共有，門牌號碼為高雄市○○區○○路166 號
    之地下室乙層（建號為同段1379號，下稱系爭地下室），占
    用系爭土地面積135.72平方公尺。被告自68年取得房屋所有
    權以來，即將之出租予他人收取租金，惟卻未支付伊任何使
    用土地之代價。而系爭土地公告現值每平方公尺為18萬4,19
    2 元，又其上共有建物六層，依土地法第97條規定以年息10
    % 計算，則每層每平方公尺土地每年之租金應為3,070 元。
    爰依不當得利法律關係，請求被告各給付15年相當於租金之
    利得312 萬4,953 元。並聲明：(1)被告應各給付原告312 萬
    4,953 元，及自起訴狀繕本送達翌日起至清償日止，按年息
    5%計算之利息。(2)願供擔保請准宣告假執行。
三、被告則以：兩造於66年間訂有合建契約，由伊等負責興建系
    爭地下室並共有產權、由伊等使用，原告則自行興建地上5
    層建物，並願於系爭地下室興建完成辦理建物第一次登記時
    ，將系爭土地應有部分4%移轉予伊等，惟原告嗣後反悔，不
    配合辦理登記，然伊等基於上開合建契約，仍得使用系爭土
    地，並非無權占有；又原告就93年10月20日回溯5 年之前之
    不當得利請求權已罹於消滅時效；再原告請求之補償金額以
    年息10% 計算，亦屬過高等語，資為抗辯。
四、兩造不爭之事實：
  (一)原告於54年12月9 日因買受而取得系爭土地之所有權，並於
    93年10月21日將其應有部分860/1720、854/1720分別以買賣
    為原因移轉予訴外人許貴仁、許貴華。
　(二)系爭土地上現有建物六層，包含被告二人起造、共有之系爭
　  地下室。
　(三)系爭地下室係於68年6 月20日辦理建物第一次登記。
　(四)被告二人自上開日期起迄今使用系爭土地，面積為135.72平
  　方公尺。
五、本件依兩造之陳述，其爭點在於：(一)兩造間有無合建關係存
    在？被告有無使用系爭土地之正當權源？(二)原告就93年10月
　　20日回溯5 年之前之不當得利請求權是否罹於消滅時效？(三)
    原告得請求之不當得利金額為何？有無過高？
六、兩造間有無合建關係存在？被告有無使用系爭土地之正當權
    源？
  (一)被告抗辯其等與原告於66年間訂有合建契約，約定由其等負
    責興建系爭地下室，共有產權且得使用，原告則自行興建地
    上5 層建物，並允諾於系爭地下室興建完成辦理建物第一次
    登記時，將系爭土地應有部分4%移轉予其等，惟嗣未依約移
    轉等情，業據提出與其等所述相符之合建契約書1 件為證（
    第22 -24頁）。惟原告否認該合建契約書為真，亦否認親自
    或授權他人於契約書內簽名；而被告固不爭執契約書非由原
    告親簽，然陳稱：原告應係由女兒許貴華代簽等語。經查，
    證人即寫立該契約書之代書甲○○到庭結證稱：該合約書筆
    跡係伊的，伊係照雙方當事人講的內容來寫的，依伊個人執
    業慣例，要雙方到場伊才會寫；至於簽名是否他們親簽，伊
    就不知道了，因有時當事人會將合約書拿回去看，伊不可能
    每件都見證到雙方當場簽名等語（第41-42 頁）。而該證人
    除代為兩造書立上開契約書外，與雙方素無嫌隙或往來，所
    言當屬可採。職是，以原告或其代理人曾偕被告同往代書處
    ，口述雙方訂約意旨委由代書寫立，即使未當場親簽，亦足
    徵被告辯稱兩造間訂有合建契約，及原告同意將系爭土地部
    分持分移轉予被告各節，尚非空穴來風。
  (二)其次，證人即原告之子戊○○到庭證稱：「系爭房屋於66年
    至68年間起造完成，當時伊在台中工作，但還是有回高雄；
    （問：就你所知兩造間有無合建契約，有無約定將部分之土
    地持分移轉給被告？）我聽我父母親說過，當初有以契約約
    定，但我沒有看過契約書，這土地約有52坪左右，地上有5
    層，每層分10坪，剩餘坪數就分給地下室的人，就是被告二
    人」等語綦詳（第71頁）。而以系爭土地面積為172 平方公
    尺，此有土地登記謄本在卷可稽（第5 頁），2 坪（即52-(
    10×5)=2）所占之比例為3.8%（即1 坪=3.3058 平方公尺，
    2 ×3.3058/172≒0.038 ，等於3.8%），與上開契約書所載
    原告應移轉之應有部分4%相當，是依上開證人所言，益徵原
    告前確因與被告在系爭土地上合建，而允諾將系爭土地應有
    部分4%移轉予被告。
  (三)再者，證人即兩造親屬（原告先夫許保旺與被告乙○○之堂
    叔）丙○○到庭證述：「聽我哥哥許江水說，許保旺要蓋房
    子但錢不夠，所以要找乙○○、庚○○○合建地下室，蓋好
    後地下室要分給被告二人，還要把一部分的土地持分給被告
    ，但比例多少我不曉得；（問：許江水何以知道這件事？）
    因為大家都是親戚，以前住在一起，所以知道這些事」等詞
    （第70頁）。則以證人與兩造間之親等相同，與原告復無怨
    隙，衡情當毋需故為偏頗被告之證述，是堪認前揭證詞亦屬
    可採，並足佐被告辯稱兩造確曾有前揭移轉土地應有部分之
    約定。
  (四)至原告雖稱：證人甲○○係專業代書，只要交談過之當事人
    ，應皆會有一點印象，惟於原告訴代詢問若原告本人到場，
    你是否能辨識，竟答稱應該認不出來，因已30幾年了，顯有
    卸責之嫌等語。惟證人甲○○係於66年間為兩造代立上開契
    約書，此有該契約書在卷可按，距今已近30年，且本件兩造
    不過係偶一委請該證人代書文件，並非經常有交易往來，則
    該證人陳稱現已無法辨認原告本人，尚無違於常情，原告任
    指該證人卸責，要無可取。
  (五)原告又稱：證人戊○○係原告之子，因與家族不合，且積欠
    原告女兒許貴華款項，經許貴華訴請返還獲勝訴判決，而懷
    恨在心，所言係屬不實等詞，並提出本院93年度訴字第2636
    號判決為證。惟證人戊○○亦擁有系爭土地上一層建物之所
    有權，此據其陳述在卷（第72頁），且原告未予爭執。而土
    地及其上建物所有權歸屬於不同人之情形，土地產權歸屬及
    使用狀況愈單純、明確者，其上建物所有權人就基地之使用
    地位即愈趨安定，則證人戊○○當無任意編設被告依約應受
    移轉系爭土地部分產權之說詞，而陷己於不利情境之必要；
    又該證人雖經上開判決判命應給付許貴華共計230 萬元，惟
    該件爭議與本件原告無涉，且本件原告與證人係母子關係，
    縱使證人於該件遭受敗訴判決，亦無從據之推認其於本件必
    故為偏頗被告之證述。是原告本段所述亦不足以搖動該證人
    證詞之證明力。
  (六)原告再稱：證人丙○○先謂係聽其兄長許江水之敘述，始得
    知原告之夫許保旺要找被告二人合建地下室，及約定蓋好後
    地下室要分一部分土地持分給被告二人等情，後又稱其本身
    亦聽過上開情事，如其本身曾聽聞該情，又何需稱係聽兄長
    傳述，所言顯有矛盾等語。惟證人丙○○固先稱係聽聞兄長
    許江水傳述上情，後於本院允由原告訴代發問時，又稱本身
    亦曾聽兩造述說，然此僅係其就消息來源之陳述不同，其所
    述內容未必不符事實；且此兩消息來源係併存而不互斥，而
    該證人與兩造均具親屬關係，則其先選擇自他人處聽聞之角
    度陳述，以避免與因其敘述而較不利之他方直接對立，尚無
    脫逸人情之常。是自難因其先後分別供述不同消息來源，即
    遽認其所言與事實不符。
　(七)綜上所述，足認兩造間確有上開契約書所示之合建關係存在
  　，且原告確曾允諾移轉部分土地持分予被告。又探求上述移
    轉土地應有部分約款之真意，應在使被告享有部分土地持分
    ，以確保其後續得使用系爭土地，是雖原告嗣後未依約將部
    分土地持分移轉予被告，惟依上開契約條款，被告仍得無償
    使用系爭土地。況且，如原告不同意被告使用系爭土地，大
    可於被告起造系爭地下室時，即予異議、禁止，惟原告並未
    如此為之，甚且在被告興建之地下室基礎上，接續起造地上
    5 層建物，執此以觀，益徵原告應有同意被告使用系爭土地
    。
  (八)至原告復稱：即使伊同意被告使用系爭土地，被告亦應支付
    相當對價等語，惟如前所述，原告對於被告在系爭土地上起
    造系爭地下室，知之甚詳，倘其無無償提供系爭土地予被告
    使用之意，應於被告起造初始，即與之談妥使用代價之計算
    及收取方式，否則亦可禁止被告興建或於嗣後訴請拆除，始
    符常理。惟原告非但接續於系爭地下室上方興建地上5 層建
    物，且自系爭地下室自68年間辦妥建物第一次登記迄今將近
    30 年 ，均不曾向被告收取使用系爭土地之對價，而於本件
    訴訟中亦未能舉證證明兩造就使用對價曾為協議之事實。基
    此，亦難認被告需支付對價予原告始得使用系爭土地。
七、從而，被告無償使用系爭土地既非無正當之法律上權源，自
    無不當得利之可言。則原告依不當得利法律關係，請求被告
    各給付312 萬4, 953元及法定遲延利息，洵屬無據，應予駁
    回。又原告之訴既經駁回，其假執行之聲請即失所依附，應
    一併駁回。
八、末者，被告使用系爭土地既無不當得利，則本院就上述(二)、
    (三)兩項爭點，即毋庸再予判斷，附此敘明。
九、結論：本件原告之訴為無理由，依民事訴訟法第78條，判決
    如主文。
中　　華　　民　　國　　94　　年　　6 　　月　　28　　日
                  民事第一庭    法　官　甯  馨
正本係照原本作成。
如不服本判決，應於送達後20日內，向本院提出上訴狀並表明上
訴理由，如於本判決宣示後送達前提起上訴者，應於判決送達後
10日內補提上訴理由書（須附繕本）。
中　　華　　民　　國　　94　　年　　6 　　月　　28　　日
                                書記官　林麗文
